---
title: "Analisis Tasa de Intervencion"
author: "Gabriel Orozco/Diana Aguirre/Edgard Camacho"
date: "2024-10-21"
output: document.html
---

# **Enunciado**

En este momento deberemos retomar la Unidad 1 en la cual se cre칩 un minilibro que contiene el entregable de dicha unidad. Este documento tiene como repositorio GitHub (elaborado desde Markdown). Ahora, en esta Unidad 2, se debe continuar con los datos presentados en dicho entregable y se debe evidenciar, en una de las variables en el tiempo, la aproximaci칩n en promedio m칩vil, en rezagos y en estacionalidad. Todo lo anterior, a trav칠s de funciones y gr치ficas que permitan detectar patrones y ciclos de la variable.

## An치lisis exploratorio

```{r echo=FALSE, message=FALSE}
#install.packages("readxl")
#install.packages("forecast")
#install.packages("timsac")
#install.packages("changepoint")
#install.packages("kableExtra")
#install.packages("bookdown")
#install.packages("xfun")
#install.packages("bookdown")
#install.packages("fabletools")
#install.packages("Rcpp")
#install.packages("prophet")


library(TSA)
library(kableExtra)
library(tidyr)
library(zoo)
library(readxl)
library(forecast) # Recomendada profesora
library(ggplot2)
library(tseries) # Recomendada profesora
library(timsac)
library(changepoint)
library(ggplot2)
library(dplyr)
library(lubridate)
library(stats)
library(bookdown)
library(fabletools)
library(Rcpp)
library(prophet)

```


```{r echo=FALSE}
data <- read_excel("1.2.TIP_Serie historica diaria.xlsx")
```

```{r echo=FALSE, warning=FALSE}
str(data)
```

Los datos representan una serie de tiempo de 310 filas y 2 columnas, correspondientes a la fecha y a la tasa. Se observa que la fecha realmente corresponde a un dato mensual por tanto conviene ajustar el formato.


```{r echo=FALSE, warning=FALSE}
# Primer y 칰ltimo registro del dataset
resultado <- rbind(head(data, 1), tail(data, 1))
print(resultado)

```
Al consultar el primer y 칰ltimo registro del dataset, se identifica que la observaci칩n m치s reciente corresponde al mes de octubre de 2024 con una tasa de 10.25%, mientras que el registro m치s antiguo es de enero de 1999, con una tasa de 26%. Estos datos indican que el dataset abarca un periodo de aproximadamente 25 a침os (310 meses), desde finales del siglo XX hasta la fecha actual, reflejando un amplio intervalo temporal que podr칤a incluir distintas tendencias o cambios econ칩micos en la variable Tasa.

```{r echo=FALSE, warning=FALSE}
summary(data)
```

* La serie cubre un rango de 25 a침os, con la mediana alrededor de 2011, lo que sugiere que los datos est치n relativamente bien distribuidos a lo largo del tiempo.
*  La tasa tiene una amplia variabilidad, con un valor m칤nimo de 1.75 y un m치ximo de 26. La mayor parte de los valores se concentran entre 4.25 y 9.25 (entre el primer y tercer cuartil). 

No se identifican datos ausentes:

```{r echo=FALSE, warning=FALSE}
n_nas_por_columna <- colSums(is.na(data))
print(n_nas_por_columna)
```




```{r echo=FALSE, warning=FALSE}
#Se realiza una copia del dataset por seguridad.
data2 <- data

```

Con el c칩digo siguiente, se agregan dos columnas adicionales, llamadas **A침o** y **Mes**, lo anterior para poder tener una mejor visual de los datos, teniendo en cuenta el gran n칰mero de registros que tiene el dataset.


```{r echo=FALSE, warning=FALSE}


data2 <- data2 %>%
  mutate(Fecha = as.Date(Fecha), Anio = year(Fecha), Mes = month(Fecha, label = TRUE, abbr = TRUE)) %>%
  select(Anio, Mes, everything())

head(data2)



```

## Gr치ficos de visualizaci칩n


```{r echo=FALSE, warning=FALSE}

ggplot(data2, aes(x = Fecha, y = Tasa)) +
  geom_point(color = "blue", size = 2) + 
  geom_smooth(method = "loess", color = "red", se = FALSE) +  
  labs(title = "Tasa a lo largo del tiempo",
       x = "Tiempo",
       y = "Tasa") +
  scale_x_date(date_labels = "%Y-%m", date_breaks = "1 month") +
  theme_minimal(base_size = 15) +
  theme(
    plot.title = element_text(hjust = 0.5, face = "bold"),
    axis.title = element_text(face = "bold"),
    panel.grid.major = element_line(color = "lightgrey"),
    panel.grid.minor = element_blank()
  )


```



* **Puntos Azules:** Los puntos azules indican los valores de "Tasa" en momentos espec칤ficos. Hay una dispersi칩n considerable, sugiriendo que la tasa ha experimentado fluctuaciones a lo largo del tiempo.

* **L칤nea Roja:** Esta l칤nea es el resultado de un ajuste de suavizaci칩n. La l칤nea roja ilustra la tendencia general de la "Tasa" a lo largo del tiempo. A partir de la l칤nea, se puede observar que, aunque hay variaciones, existe una tendencia que se puede analizar para hacer predicciones o entender mejor el comportamiento de la variable.

* **Variaciones:** La gr치fica muestra que la Tasa ha tenido picos y valles, lo que podr칤a indicar variaciones estacionales o influencias externas que afectan la variable a lo largo del tiempo. A partir de la l칤nea de suavizaci칩n, parece que la Tasa ha ido disminuyendo o estabiliz치ndose en ciertos per칤odos, teniendo una ca칤da significativa desde 1999 hasta 2003,  y un aumento importante de 2021 a 2024.



```{r echo=FALSE, warning=FALSE}

# 3. Gr치fico de Puntos y L칤nea de Tendencia

ggplot(data2, aes(x = Anio, y = Tasa)) +
  geom_point(color = "blue", size = 2) +  # Puntos en azul
  geom_line(color = "blue", size = 1) +  # L칤nea azul
  geom_smooth(method = "loess", color = "red", se = FALSE) +  # Tendencia en rojo
  labs(title = "Tasa a lo largo del tiempo",
       x = "Anio",
       y = "Tasa") +
  scale_x_continuous(breaks = seq(min(data2$Anio), max(data2$Anio), by = 2)) +  # Eje X de 2 en 2
  scale_y_continuous(breaks = seq(min(data2$Tasa, na.rm = TRUE), max(data2$Tasa, na.rm = TRUE), by = 2)) +  # Eje Y de 2 en 2
  theme_minimal(base_size = 15) +
  theme(
    plot.title = element_text(hjust = 0.5, face = "bold"),
    axis.title = element_text(face = "bold"),
    panel.grid.major = element_line(color = "lightgrey")
  )

```


  
  
Esta gr치fica permite ver con m치s detalle los cambios de tendencia:

* Desde 1999, se confirma la disminuci칩n significativa en la tasa, que empieza muy alta (cerca de 25) y cae r치pidamente hasta estabilizarse alrededor de los a침os 2007-2008 en un valor muy inferior (por debajo de 10).

* Entre 2005 y 2020, se observan picos y ca칤das a intervalos relativamente regulares, pero sin grandes cambios en los niveles generales hasta el repunte final.

* Eentre 2010 y 2020, la tasa se mantiene m치s estable, con algunas oscilaciones en torno a los 5-10 puntos.

* A partir de 2021, hay una tendencia de aumento, que se hace m치s pronunciada hacia los a침os m치s recientes.  Esto podr칤a ser consecuencia de alg칰n cambio en las pol칤ticas o factores externos como la pandemia de COVID-19.

* La l칤nea de tendencia suavizada indica una ca칤da r치pida, seguida de un periodo de estabilizaci칩n, y finalmente una tendencia de aumento en los a침os recientes, semejando una forma de "U" suavizada.



```{r echo=FALSE, warning=FALSE}

# Crear la tabla de tasas por A침o y Mes
tabla_tasas <- data2 %>%
  group_by(Anio, Mes) %>%
  summarise(TasaPromedio = round(mean(Tasa, na.rm = TRUE), 1)) %>%  
  pivot_wider(names_from = Mes, values_from = TasaPromedio)  

# Mostrar la tabla en cuadr칤cula
kable(tabla_tasas, format = "html") %>%
  kable_styling(full_width = F, position = "left")


```

 A partir de la tabla se pueden confirmar las tendencias mencionadas anteriormente, con un comportamiento descendente en los 12 primeros a침os (1999 a 2010), una estabilizaci칩n en los 5 a침os siguientes (2011-2015) y un incremento significativo en a침os recientes (2021 en adelante).



```{r echo=FALSE}

plot(data2$Anio, data2$Tasa, main = "Grafico del dataset", xlab = "Tiempo", ylab = "Tasa")

```
  
El **gr치fico de dispersi칩n temporal**, presenta una tendencia decreciente al inicio (antes de 2005), seguida por un per칤odo de estabilizaci칩n y una ligera recuperaci칩n hacia 2020. Despu칠s de 2020, la tasa muestra un aumento significativo. La ca칤da inicial y el posterior aumento alrededor de 2020 son destacables. 


## An치lisis de serie de tiempo

## Promedio o media m칩vil


Permite analizar el mercado a trav칠s de las tendencias. La media m칩vil es una t칠cnica estad칤stica que se utiliza para analizar datos a lo largo del tiempo. Permite calcular la media de un conjunto de valores en un intervalo espec칤fico y luego desplazar ese intervalo a lo largo de la serie de datos para obtener una nueva serie de medias; lo que permite suavizar fluctuaciones en los datos as칤 como resaltar tendencias.

Se conoce como media m칩vil ya que el valor se calcula constantemente a medida que pasa el tiempo; de esta forma, la media cambia cada vez que los valores presentan alguna modificaci칩n.


```{r echo=FALSE}
# Calcular el promedio m칩vil
data2$PromedioMovil <- rollmean(data2$Tasa, k = 3, fill = NA, align = "right")

# Visualizar la tasa original y el promedio m칩vil
ggplot(data2) +
  geom_line(aes(x = Fecha, y = Tasa), color = "blue", size = 1, group = 1) +  # Tasa original
  geom_line(aes(x = Fecha, y = PromedioMovil), color = "red", size = 1, group = 1) +  # Promedio m칩vil
  labs(title = "Tasa y Promedio Movil a lo largo del tiempo",
       x = "Fecha",
       y = "Tasa") +
  scale_x_date(date_labels = "%Y", date_breaks = "2 years") +  # Eje X de 2 en 2 a침os
  scale_y_continuous(breaks = seq(0, max(data2$Tasa, na.rm = TRUE), by = 2)) +  # Eje Y de 2 en 2
  theme_minimal(base_size = 15) +
  theme(
    plot.title = element_text(hjust = 0.5, face = "bold"),
    axis.title = element_text(face = "bold"),
    panel.grid.major = element_line(color = "lightgrey"),
    panel.grid.minor = element_blank()
  )


```


## Rezago (operador backshift) y estacionalidad


El rezago es una herramienta estad칤stica para el an치lisis de series temporales, que permite observar el valor de una variable en un momento anterior, facilitando la identificaci칩n de patrones y tendencias a lo largo del tiempo.

En cuanto a la estacionalidad, hace referencia a las variaciones peri칩dicas y predecibles en los datos que ocurren en intervalos regulares.

Con la incorporaci칩n de ambas herramientas es posible modelar y prever comportamientos futuros de las series temporales.



```{r echo=FALSE, warning=FALSE}

# Aplicar rezago de 1 per칤odo 
data2$Tasa_lag1 <- dplyr::lag(data2$Tasa, n = 1)
head(data2)

```  
```{r echo=FALSE, warning=FALSE}

if (!is.ts(data2)) {
  data2 <- ts(data2)
}

# Verificar si hay valores NA o infinitos
if (any(is.na(data2)) || any(!is.finite(data2))) {
  data2 <- na.omit(data2)  # Eliminar valores NA
}

# Generar el gr치fico de rezago
lag.plot(data2, lags = 3, do.lines = FALSE, main = "Grafico de Rezago")

```

La gr치fica visualiza la correlaci칩n entre una variable y sus valores rezagados (delayed values). Este gr치fico es 칰til para detectar patrones en series temporales y evaluar la autocorrelaci칩n en los datos.


* **A침o vs Rezagos (lag 1, 2, 3)**

Las gr치ficas entre A침o y sus diferentes rezagos muestran una relaci칩n lineal perfecta, lo que era de esperarse, ya que el valor de un a침o en un rezago anterior est치 directamente relacionado con los a침os consecutivos. Esto sugiere que el "A침o" no aporta una variabilidad significativa en t칠rminos de cambios bruscos, es decir, la serie avanza sin saltos.


* **Mes vs Rezagos (lag 1, 2, 3)**

Las gr치ficas entre "Mes" y sus rezagos muestran una estructura c칤clica, con puntos que siguen un patr칩n predecible. Esto tiene sentido, ya que los meses siguen un ciclo repetitivo de 12 unidades (de enero a diciembre).

Los meses correlacionan bien con sus rezagos inmediatos, pero a medida que aumenta el n칰mero de rezagos (lag 2, lag 3), el ciclo es m치s visible, lo que indica que la periodicidad estacional en los datos est치 bien representada.


* **Fecha vs Rezagos (lag 1, 2, 3)**

Similar al a침o, la relaci칩n entre "Fecha" y sus rezagos tambi칠n muestra una estructura lineal. Esto era previsible, ya que las fechas est치n organizadas de manera continua. No se observan cambios abruptos o interrupciones que puedan se침alar eventos singulares en la serie temporal.

* **Tasa vs Rezagos (lag 1, 2, 3)**

En las gr치ficas entre "Tasa" y sus rezagos, especialmente en el rezago 1 (lag 1), se aprecia una clara correlaci칩n positiva, lo que significa que la tasa en un mes est치 fuertemente relacionada con la tasa del mes anterior. Esta relaci칩n indica una persistencia en la tasa, es decir, no hay cambios abruptos entre periodos consecutivos.

A medida que el rezago aumenta (lag 2 y lag 3), la relaci칩n sigue siendo positiva pero disminuye levemente, lo cual es normal: los valores m치s distantes en el tiempo tienen menos influencia directa entre s칤, aunque todav칤a se observa cierta correlaci칩n.

Esto sugiere que la serie de tasas no presenta grandes fluctuaciones a corto plazo y que los valores siguen un comportamiento m치s estable, lo que puede indicar una tendencia suave sin variaciones abruptas.


* **Promedio Movil vs Rezagos (lag 1, 2, 3)**

Similar a la "Tasa", las gr치ficas entre el "Promedio M칩vil" y sus rezagos muestran una alta correlaci칩n, especialmente para lag 1. Esto sugiere que los promedios m칩viles no cambian dr치sticamente de un mes a otro, y los valores del promedio m칩vil est치n fuertemente ligados a los meses anteriores.
A medida que aumenta el rezago (lag 2, lag 3), la correlaci칩n disminuye ligeramente, lo que indica que los valores anteriores siguen teniendo una influencia pero con una menor magnitud.


* **Tasa Lag1 vs Rezagos**

Las gr치ficas entre "Tasa_lag1" y sus rezagos tambi칠n muestran una alta correlaci칩n. Esto es de esperar, ya que los valores rezagados de una variable tienden a mostrar correlaci칩n fuerte con rezagos cercanos.

Los gr치ficos de rezago muestran una clara autocorrelaci칩n tanto en las variables de "Tas"a" como en el "Promedio M칩vil", lo que sugiere que los valores actuales est치n muy influenciados por sus valores anteriores.

No se observan grandes fluctuaciones o cambios abruptos en la serie temporal, lo que implica que los datos de tasa y promedio m칩vil siguen una evoluci칩n suave a lo largo del tiempo.

La estructura c칤clica en los meses sugiere que existe un patr칩n estacional predecible, lo cual es clave para definir modelos de predicci칩n de series temporales con componentes estacionales, como modelos ARIMA/SARIMA o de descomposici칩n estacional.



## Descomposici칩n

Con la funci칩n stl(), se descompone la serie en tendencia, estacionalidad y componente residual.

```{r echo=FALSE}

data2 <- as.data.frame(data2)

# Convertir los datos a un objeto ts, usando frecuencia mensual
ts_data <- ts(data2[["Tasa"]], start = c(1999, 5), frequency = 12)

# Descomposici칩n de la serie de tiempo
descomposicion <- stl(ts_data, s.window = "periodic")

# Graficar la descomposici칩n
plot(descomposicion, main = "Descomposicion de la Serie de Tiempo")

```

Con el gr치fico correcto de descomposici칩n, evidenciamos:

* **Data (Serie Original):**

Se observa que las tasas de inter칠s han pasado por varios ciclos a lo largo del tiempo, con un periodo inicial en el que las tasas eran m치s bajas (cerca de los a침os 2000). A partir de 2020, las tasas muestran un claro incremento, lo que puede reflejar una pol칤tica monetaria m치s restrictiva o la respuesta del Banco de la Rep칰blica a factores como la inflaci칩n o la estabilidad macroecon칩mica.


* **Seasonal (Componente Estacional):**

El componente estacional revela un ciclo repetitivo bastante regular a lo largo de los a침os, con un patr칩n de estacionalidad que parece repetirse anualmente. La estacionalidad es un componente importante y muestra que ciertos meses o 칠pocas del a침o presentan picos o ca칤das en la tasa de inter칠s, posiblemente asociados con din치micas de liquidez o factores econ칩micos espec칤ficos (como ciclos agr칤colas, comerciales o el impacto de eventos globales c칤clicos).
Los picos m치s acentuados y las ca칤das r치pidas indican que la estacionalidad tiene un impacto considerable, con cambios regulares de corto plazo que el Banco de la Rep칰blica puede usar para ajustar la pol칤tica.


* **Trend (Componente de Tendencia):**

La tendencia de largo plazo muestra un ciclo de aumento hacia finales de los a침os 2000, seguido de una disminuci칩n suave en los a침os posteriores. Sin embargo, desde alrededor de 2020, se observa un repunte claro de las tasas.
Este aumento de las tasas a partir de 2020 puede estar relacionado con factores econ칩micos recientes, como la pandemia de COVID-19, el aumento de la inflaci칩n global y las medidas que los bancos centrales, como el BanRep, tomaron para frenar la inflaci칩n y ajustar la pol칤tica monetaria.
El gr치fico sugiere que la tasa de intervenci칩n ha seguido un patr칩n c칤clico a largo plazo, con fases alternas de crecimiento y ca칤da.

* **Remainder (Componente Residual):**

El componente residual muestra las fluctuaciones que no pueden explicarse ni por la tendencia ni por la estacionalidad. Estas variaciones podr칤an deberse a eventos inesperados o choques externos que han afectado la pol칤tica monetaria del pa칤s.
Se observan varios picos de volatilidad, como por ejemplo, alrededor del 2002, 2008-2009 (coincidiendo con la crisis financiera global), y m치s recientemente en torno a 2020, que podr칤a estar relacionado con los efectos econ칩micos de la pandemia.

La volatilidad hacia el final del gr치fico es m치s alta, lo que podr칤a indicar periodos de mayor incertidumbre econ칩mica o choques en los 칰ltimos a침os.


* **Tendencia de tasas crecientes:** El reciente aumento de las tasas de inter칠s refleja probablemente un intento del Banco de la Rep칰blica de controlar la inflaci칩n y mantener la estabilidad macroecon칩mica en medio de un entorno de incertidumbre global.


* **Estacionalidad significativa:** El componente estacional muestra que la pol칤tica monetaria sigue patrones regulares, lo cual puede estar vinculado con las necesidades c칤clicas de liquidez en el mercado. Estos ciclos estacionales parecen estar bien definidos, lo que permite un ajuste m치s predecible de las tasas en el corto plazo.


* **Impacto de choques econ칩micos:** El componente residual sugiere que eventos econ칩micos inesperados han afectado la pol칤tica monetaria, especialmente en periodos de crisis como 2008 y 2020. Estos choques pueden generar fluctuaciones a corto plazo que no son f치cilmente predecibles.


## Estacionariedad

La prueba ADF indica si la serie tiene una ra칤z unitaria (es decir, si no es estacionaria).

```{r echo=FALSE, warning=FALSE}

# Prueba de Dickey-Fuller aumentada
adf_test <- tseries::adf.test(ts_data, alternative = "stationary")

# Mostrar resultado de la prueba ADF
print(adf_test)

```

El resultado del test muestra un valor de -1.15, con un p-valor de 0.9133. Dado que el p-valor es alto (mayor que un nivel de significancia com칰n), sugiere que la serie temporal NO es estacionaria, por lo que podr칤a requerir transformaciones adicionales, como la diferenciaci칩n, para hacerla estacionaria antes de modelarla.


## Diferenciaci칩n

Si una serie no es estacionaria, la diferenciaci칩n la ayuda a volverse estacionaria.

```{r echo=FALSE, warning=FALSE}
# Diferenciaci칩n de la serie
differenced_data <- diff(ts_data)

# Graficar la serie diferenciada
plot(differenced_data, main = "Serie Diferenciada", ylab = "Diferencia de Tasa", xlab = "Tiempo")

```

Al diferenciar la serie de tiempo, se observa en el gr치fico  una serie fluctuante en torno a cero. Esto es una se침al de que la diferenciaci칩n ayud칩 a eliminar la tendencia de la serie original, haciendo que los valores oscilen alrededor de un valor medio estable, lo que suele indicar un proceso estacionario.

## Volver a verificar la Estacionariedad tras la Diferenciaci칩n


Realizar nuevamente el test de Dickey-Fuller sobre la serie diferenciada permite confirmar la estacionariedad alcanzada:
 
 
```{r echo=FALSE, warning=FALSE}

# Prueba de Dickey-Fuller aumentada
adf_test2 <- tseries::adf.test(differenced_data, alternative = "stationary")

# Mostrar resultado de la prueba ADF
print(adf_test2)

```

El resultado del test de Dickey-Fuller aplicado a la serie diferenciada muestra un valor de estad칤stico de -3.0792 y un valor p de 0.1214. Aunque el estad칤stico es m치s bajo que en la serie inicial, el valor p sigue siendo mayor a 0.05, lo que significa que la serie diferenciada podr칤a no ser completamente estacionaria, y podr칤a sea necesario un segundo nivel de diferenciaci칩n o explorar otras transformaciones.


## Autocorrelaci칩n (ACF) y Parcial (PACF)

```{r echo=FALSE, warning=FALSE}

# ACF y PACF de la Serie Diferenciada
par(mfrow = c(1, 2))  
acf(differenced_data, main = "ACF de la Serie Diferenciada")
pacf(differenced_data, main = "PACF de la Serie Diferenciada")

```

* **ACF:** Las barras decrecientes sugieren una estructura de autocorrelaci칩n significativa, especialmente en los primeros rezagos, lo cual es t칤pico en series con dependencia a corto plazo.

* **PACF:**  muestra una ca칤da r치pida despu칠s del primer rezago, lo cual sugiere que un modelo ARIMA de bajo orden podr칤a ser adecuado para capturar la din치mica de la serie diferenciada.



```{r echo=FALSE, warning=FALSE}

# Descomposici칩n de la serie de tiempo
descomposicion2 <- stl(differenced_data, s.window = "periodic")

# Graficar la descomposici칩n
plot(descomposicion2, main = "Descomposicion TS DIFERENCIADA")

```

* **Data:** Se observa que a lo largo de la serie, existen varios picos, y la variabilidad parece aumentar en ciertos puntos. Esto indica que hay per칤odos con comportamiento an칩malo o ruido.

* **Seasonal (Estacional):** La componente estacional muestra una clara periodicidad, con patrones que se repiten consistentemente en intervalos regulares. Esto indica que la serie tiene un comportamiento c칤clico fuerte. Este componente estacional es 칰til para capturar patrones que se repiten cada cierto tiempo.

* **Trend (Tendencia):** La tendencia parece ser suave y muestra algunos cambios a lo largo del tiempo. Aunque la serie fue diferenciada, la tendencia residual indica que a칰n existen fluctuaciones de largo plazo, como un ligero aumento hacia el final de la serie. Esto sugiere que, aunque se haya eliminado una parte de la tendencia inicial mediante la diferenciaci칩n, todav칤a hay un componente de tendencia en los datos.

* **Remainder (Residuo):** Este componente representa la variabilidad no explicada por la estacionalidad ni la tendencia. Se observan varios picos y una dispersi칩n m치s amplia en ciertos puntos de la serie. Esto sugiere que puede haber variaciones aleatorias o anomal칤as en ciertos periodos, especialmente al final, donde los residuos son m치s grandes. La presencia de valores residuales grandes refuerza la idea de que hay eventos impredecibles o ruido en la serie.

En resumen, la serie de tiempo diferenciada a칰n conserva una componente estacional significativa, y la tendencia residual es peque침a pero sigue presente. Los residuos presentan variaciones irregulares, especialmente al final, lo cual podr칤a indicar la necesidad de modelar con m치s precisi칩n estos picos o variabilidad.


# **Definici칩n de Modelos**

## Modelo Arima

A continuaci칩n se probar치n dos alternativas de modelo ARIMA, de acuerdo con los an치lisis realizados previamente, a fin de elegir aquel que se acomode mejor a la serie. 


**Alternativa 1 - c(1, 2, 3) (1, 1, 1):**

* Diferenciaci칩n no estacional (d): Dado que ya se aplic칩 una primera diferenciaci칩n en los datos y todav칤a no es completamente estacionaria, es posible considerar incrementar el par치metro de a 2. 

* Estacionalidad (seasonal): Como existe un patr칩n estacional claro en la serie, conviene incluir una diferenciaci칩n estacional (D = 1) y ajustar los par치metros P y Q para capturar las dependencias estacionales. Se probar치 el modelo con un seasonal = c(1, 1, 1) para incluir un t칠rmino autoregresivo y uno de promedio m칩vil estacional.

* Componentes AR y MA (p y q): Dado que p y q determinan la cantidad de t칠rminos autoregresivos y de promedio m칩vil, conviene probar con valores m치s altos para q y ajustar p de acuerdo con la correlaci칩n en los residuos. Esto puede ayudar a mejorar la precisi칩n del modelo y su capacidad predictiva.

```{r echo=FALSE}

# Ajuste del modelo ARIMA - ALTERNATIVA 1
modelo_arima <- Arima(differenced_data, order = c(1, 2, 3), seasonal = c(1, 1, 1))

# Resumen del modelo ajustado
summary(modelo_arima)

# Graficar los residuos para verificar la aleatoriedad
checkresiduals(modelo_arima)

# Pronosticar los pr칩ximos 72 per칤odos (6 a침os)
pronostico <- forecast(modelo_arima, h = 72)

# Graficar el pron칩stico con el eje x adecuado
plot(pronostico, xlab = "Anio", ylab = "Tasa", main = "Pronostico de Tasa")

```

* **Par치metros no estacionales**

* p = 1 (un t칠rmino autoregresivo),
* d = 2 (diferenciaci칩n de segundo orden para hacer estacionaria la serie en t칠rminos de tendencia),
* q = 3 (tres t칠rminos de promedio m칩vil).

* **par치metros estacionales, donde:**

* P = 1 (un t칠rmino autoregresivo estacional),
* D = 1 (diferenciaci칩n estacional),
* Q = 1 (un t칠rmino de promedio m칩vil estacional),

* Los coeficientes y sus errores est치ndar sugieren que la mayor칤a de los t칠rminos son significativos (coeficientes altos en relaci칩n con sus errores est치ndar).


* El test de Ljung-Box eval칰a si los residuos del modelo son independientes (no correlacionados). Con un p-valor de 0.1302, se sugiere que los residuos no tienen autocorrelaci칩n significativa. Esto indica que el modelo est치 capturando bien la estructura de la serie.

* Los resultados muestran que el modelo ARIMA(1,2,3)(1,1,1)[12] es probablemente adecuado para la serie.

* El p-valor del test de Ljung-Box mayor a 0.05 indica que el modelo ha eliminado la mayor칤a de la autocorrelaci칩n en los residuos, lo cual es positivo.


**Alternativa 1 - An치lisis de Residuos**

```{r echo=FALSE}

# An치lisis de Residuos Alternativa 1

# Normal QQ Plot de los residuos
residuos_diff <- residuals(modelo_arima)
par(mfrow = c(1, 1))  
qqnorm(residuos_diff, main = "Normal QQ Plot de Residuos 1")
qqline(residuos_diff, col = "red")

# Realizar el test de normalidad de Shapiro-Wilk
shapiro_test <- shapiro.test(residuos_diff)
print(shapiro_test)


```

Teniendo en cuenta la prueba de normalidad de Shapiro-Wilk, con un valor de 0.82525, siendo relativamente menor a 1, indica que los residuos no siguen una distribuci칩n normal.

En cuanto a p-value < 2.2e-16, al ser una cifra tan peque침a, se confirma que los residuos no son normales.

Por su parte, en la gr치fica se evidencia un patr칩n en que los residuos tienen colas m치s gruesas que una distribuci칩n normal, lo cual reafirma la posible presencia de outliers o una distribuci칩n sesgada en los datos.


**Alternativa 1 - An치lisis de volatilidad utilizando Garch**

```{r echo=FALSE}

# An치lisis de volatilidad utilizando fGarch
garch_model <- garch(residuos_diff, order = c(1, 1))
summary(garch_model)


```

El modelo GARCH(1,1) parece ser adecuado para modelar la volatilidad de residuos_diff, ya que los coeficientes son significativos y el test de Box-Ljung no muestra autocorrelaci칩n en los residuos al cuadrado.

La alta significancia de los coeficientes ARCH (a1) y GARCH (b1) indica que tanto los residuos recientes como la volatilidad pasada influyen en la volatilidad actual.

La prueba de Jarque-Bera sugiere que los residuos no siguen una distribuci칩n normal, lo cual puede indicar la presencia de colas pesadas o asimetr칤a, caracter칤sticas t칤picas en series financieras.

Este modelo GARCH(1,1) es 칰til para capturar los cambios en la volatilidad de la serie residuos_diff. La ausencia de autocorrelaci칩n en los residuos al cuadrado tambi칠n sugiere que el modelo ha capturado adecuadamente la heterocedasticidad de la serie.


**Auto Arima para identificar la Alternativa 2**

```{r}

# Aplicar auto.arima para determinar los par치metros adecuados, incluyendo las diferenciaciones
modelo_auto <- auto.arima(differenced_data)
print(modelo_auto)

```

El modelo ARIMA(1,1,2) se seleccion칩 como el mejor ajuste para differenced_data basado en los valores del AIC, AICc, y BIC. La inclusi칩n de t칠rminos AR y MA sugiere que hay dependencias de corto plazo en la serie, pero el ajuste no es perfecto, dado el tama침o de los errores est치ndar y el valor de sigma^2. Si el objetivo es la predicci칩n, este modelo podr칤a ser una buena base, aunque podr칤an explorarse otros modelos o ajustes adicionales para mejorar la precisi칩n.


**Alternativa 2 - c(1, 1, 2) (1, 1, 0):**


```{r echo=FALSE}

# Ajuste del modelo ARIMA OPCI칍N 2
modelo_arima2 <- Arima(differenced_data, order = c(1, 1, 2), seasonal = c(1, 1, 0))
summary(modelo_arima2)


```
```{r}
checkresiduals(modelo_arima2)

# Pronosticar los pr칩ximos 72 per칤odos (6 a침os)
pronostico2 <- forecast(modelo_arima2, h = 72)


```

*Autorregresivo:*
ar1 = 0.9274: Con un valor positivo, indica que existe una relaci칩n directa entre el valor actual de la serie y su valor anterior. Es decir, cuando el valor en el periodo t-1 aumenta, el valor en el periodo actual t tiende a aumentar tambi칠n.

s.e. = 0.0393: Dado que el error est치ndar es bajo, indica que la estimaci칩n de este coeficiente es muy precisa. Esto sugiere que el modelo tiene una gran confianza en la relaci칩n directa entre el valor actual y el valor anterior de la serie temporal.

*Media M칩vil:*
ma1 = -1.6115: El coeficiente negativo para ma1 indica que hubo un error negativo en la predicci칩n en el periodo inmediatamente anterior (t-1). Es decir, el modelo predijo un valor m치s alto que el valor real en el periodo t-1, lo que result칩 en un residuo negativo. Este residuo se ajusta en el modelo a trav칠s del t칠rmino de media m칩vil.
s.e. = 0.0597: El error est치ndar para ma1 es relativamente bajo, lo que sugiere que esta estimaci칩n tiene alta precisi칩n. En otras palabras, el ajuste de la predicci칩n actual basado en el error de la predicci칩n del periodo anterior es bastante confiable.

ma2 = 0.6144: Este coeficiente positivo para ma2 indica que el error positivo en la predicci칩n de dos periodos atr치s (t-2) tiene una relaci칩n directa con el valor actual de la serie; es decir, el modelo sobreestim칩 el valor real dos periodos atr치s, lo que result칩 en un residuo positivo que ahora ajusta la predicci칩n para el periodo actual.
s.e. = 0.0583: Al igual que el error est치ndar de ma1, el error est치ndar de ma2 es bajo, lo que indica que esta estimaci칩n es tambi칠n relativamente precisa.

*Autorregresivo estacional (SAR1):*
sar1 = -0.4744: El coeficiente negativo para sar1 sugiere que existe una relaci칩n inversa entre el valor actual de la serie y el valor de la serie con un rezago estacional de un periodo (es decir, el valor de la serie 12 periodos atr치s). Si el valor de la serie en el periodo t-12 fue alto, el valor en el periodo actual t tender치 a ser m치s bajo. 
s.e. = 0.0620: El error est치ndar para sar1 es relativamente bajo, lo que indica que esta estimaci칩n tambi칠n es bastante precisa y que el modelo tiene una buena confianza en el impacto de la componente estacional.

el modelo ARIMA(1,1,2)(1,1,0) tiene coeficientes precisos para los diferentes componentes (AR, MA y SAR), lo que sugiere que el modelo est치 bien ajustado y que las relaciones capturadas por los coeficientes son confiables.


**Alternativa 2 - An치lisis de residuos**

```{r echo=FALSE}

# An치lisis de Residuos Alternativa 2

# Normal QQ Plot de los residuos
residuos_diff2 <- residuals(modelo_arima2)
par(mfrow = c(1, 1))  
qqnorm(residuos_diff2, main = "Normal QQ Plot de Residuos 2")
qqline(residuos_diff2, col = "red")

# Realizar el test de normalidad de Shapiro-Wilk
shapiro_test2 <- shapiro.test(residuos_diff2)
print(shapiro_test)


```


Los resultados del test de Shapiro-Wilk indican que los residuos (residuos_diff) no siguen una distribuci칩n normal.

En cuanto a la gr치fica tambi칠n refleja la No normalidad. La desviaci칩n de los puntos en los extremos sugiere que los residuos tienen colas m치s pesadas de lo que se esperar칤a bajo una distribuci칩n normal. Este resultado es coherente con el Shapiro-Wilk test.


**Alternativa 2 - An치lisis de volatilidad fGarch**

```{r}

# An치lisis de volatilidad utilizando fGarch
garch_model2 <- garch(residuos_diff2, order = c(1, 1))
summary(garch_model2)


```

* El modelo GARCH(1,1) parece capturar correctamente la volatilidad en los residuos, dado que no hay autocorrelaci칩n significativa en los residuos al cuadrado.

* Aunque los residuos no son normales (como muestra la prueba de Jarque-Bera), el modelo es a칰n v치lido, ya que los modelos GARCH no requieren normalidad en los residuos.

*El valor elevado de 洧녪1 (0.71542) indica una alta persistencia en la volatilidad, lo que es caracter칤stico en este tipo de series de tiempo financieras.

En resumen, este modelo GARCH(1,1) parece adecuado para modelar la volatilidad de los residuos, aunque los residuos no sean normales.


**Comparaci칩n de modelos**


```{r echo=FALSE}

# Comparar criterios estad칤sticos
cat("Criterios estad칤sticos:\n")
cat("Modelo 1:\n")
cat("AIC:", AIC(modelo_arima), "\n")
cat("BIC:", BIC(modelo_arima), "\n\n")

cat("Modelo 2:\n")
cat("AIC:", AIC(modelo_arima2), "\n")
cat("BIC:", BIC(modelo_arima2), "\n\n")

# An치lisis de residuos para ambos modelos
cat("Test de Ljung-Box para autocorrelaci칩n de residuos:\n")
cat("Modelo 1:\n")
Box.test(residuals(modelo_arima), lag = 20, type = "Ljung-Box")

cat("\nModelo 2:\n")
Box.test(residuals(modelo_arima2), lag = 20, type = "Ljung-Box")

# Test de normalidad para residuos
cat("\nTest de normalidad Shapiro-Wilk:\n")
cat("Modelo 1:\n")
shapiro.test(residuals(modelo_arima))

cat("\nModelo 2:\n")
shapiro.test(residuals(modelo_arima2))

# Calcular m칠tricas de error (MAE, RMSE)
library(forecast)

cat("\nM칠tricas de error en datos de entrenamiento:\n")
cat("Modelo 1:\n")
accuracy(modelo_arima)

cat("\nModelo 2:\n")
accuracy(modelo_arima2)

# Graficar residuos
par(mfrow = c(2, 2))  # Dividir pantalla para gr치ficos

# Residuos Modelo 1
qqnorm(residuals(modelo_arima), main = "QQ Plot Residuos Modelo 1")
qqline(residuals(modelo_arima), col = "red")
plot(residuals(modelo_arima), main = "Residuos Modelo 1", ylab = "Residuos")
acf(residuals(modelo_arima), main = "ACF Residuos Modelo 1")

# Residuos Modelo 2
qqnorm(residuals(modelo_arima2), main = "QQ Plot Residuos Modelo 2")
qqline(residuals(modelo_arima2), col = "red")
plot(residuals(modelo_arima2), main = "Residuos Modelo 2", ylab = "Residuos")
acf(residuals(modelo_arima2), main = "ACF Residuos Modelo 2")

# Graficar y comparar pron칩sticos
par(mfrow = c(1, 1))
plot(pronostico2, xlab = "Anio", ylab = "Tasa", main = "Comparacion de Pronosticos")
lines(forecast(modelo_arima, h = 72)$mean, col = "blue", lty = 2)
legend("topleft", legend = c("Modelo 1", "Modelo 2"), col = c("blue", "black"), lty = c(2, 1))



```


A nivel general, 

* ALTERNATIVA  1:  muestra problemas de ajuste. Residuos no normales y autocorrelaci칩n presente. Aunque captura la tendencia, su precisi칩n en los pron칩sticos parece m치s limitada.

* ALTERNATIVA  2:  ofrece un mejor ajuste. residuos m치s cercanos a la normalidad, sin autocorrelaciones significativas, y pron칩sticos con intervalos de confianza m치s ajustados. Esto lo hace preferible para tomar decisiones basadas en predicciones m치s consistentes.


En cuanto al an치lisis de pron칩tico:

La Alternativa 1 (l칤nea azul punteada) y la Alternativa 2 (l칤nea negra continua) ofrecen pron칩sticos similares en cuanto a tendencia, pero ela Alternativa 2 parece ser m치s conservadora, con menores amplitudes en sus intervalos de confianza.

Los intervalos de confianza de la  Alternativa 1  (zonas azules sombreadas) son m치s amplios, indicando mayor incertidumbre, mientras que en la 2 (zonas grises sombreadas) son m치s ajustados, lo que sugiere mayor precisi칩n o menos variabilidad esperada, por tanto la 2 podr칤a ser m치s confiable si se busca menor variabilidad en los pron칩sticos a largo plazo.


**En definitiva, ** la decisi칩n es entonces optar por la Alternativa 2, ya que presenta un mejor comportamiento tanto en el ajuste a los datos como en la calidad de los pron칩sticos.


## Algoritmo de Holt Winter 

Puede manejar la estacionalidad en el conjunto de datos simplemente calculando el valor central y luego sum치ndolo o multiplic치ndolo por la pendiente y la estacionalidad. Solo tenemos que asegurarnos de ajustar el conjunto correcto de par치metros, y tenemos el mejor ajuste. 

Recuerde siempre verificar la eficiencia del modelo utilizando el valor MAPE (error porcentual absoluto medio) o el valor RMSE (error cuadr치tico medio), y la precisi칩n puede depender del problema comercial y el conjunto de datos disponible para entrenar y probar el modelo.


Se observan la tendencia y los ciclos:

```{r echo=FALSE}
# Graficar solo l칤neas
plot(data2$Anio, data2$Tasa, type = "l", main = "Grafico con Regresion", xlab = "Anio", ylab = "Tasa")

# Ajustar el modelo de regresi칩n lineal
modelo <- lm(Tasa ~ Anio, data = data2)

# Agregar la l칤nea de regresi칩n al gr치fico
abline(modelo, col = "red")


```
```{r echo=FALSE}

# Graficar 
ggplot(data2, aes(x = Mes, y = Anio, fill = Tasa)) +
  geom_tile() +  # Usar geom_tile para crear un gr치fico de calor
  scale_fill_gradient(low = "white", high = "blue") +  # Colores del llenado
  labs(title = "Tasa por Anio y Mes", x = "Mes", y = "Anio") +
  theme_minimal()



```

La gr치fica sugiere una disminuci칩n en la tasa a lo largo del tiempo, con una estabilizaci칩n en niveles bajos en los a침os recientes. Esto podr칤a indicar una mejora en el fen칩meno que se est치 midiendo con la "Tasa", aunque el contexto espec칤fico depender치 de qu칠 represente exactamente esa variable en el an치lisis.

```{r echo=FALSE}

# serie_temporal <- ts(data2[["Tasa"]], start = c(min(data2$Anio), 1), frequency = 12)

# Extraer el ciclo de la serie temporal
cicle <- cycle(ts_data)

# Ver los ciclos
print(cicle)

```



```{r echo=FALSE}
# boxplot(data2~cycle(data2))

# Crear el boxplot por ciclo (mes) para observar la estacionalidad
boxplot(ts_data ~ cycle(ts_data), 
        xlab = "Mes", ylab = "Tasa", 
        main = "Boxplot de Tasa por Mes")

```

Aunque hay consistencia en la mediana y el rango intercuart칤lico de la tasa a lo largo de los meses, existen valores at칤picos en la segunda mitad del a침o. Esto sugiere que, aunque la tasa general se mantiene estable, en algunos meses espec칤ficos ocurren eventos o circunstancias que resultan en tasas inusualmente altas.


```{r echo=FALSE}
# plot(log(airmiles), ylab='log(airmiles)', xlab='Anio', main='Logaritmo de la tasa')

plot(data2$Anio, log(data2$Tasa), type = "l", 
     ylab = "Log(Tasa)", xlab = "Anio", 
     main = "Logaritmo de la Tasa a lo largo del Tiempo")
```

La gr치fica sugiere que la tasa ha sido vol치til a lo largo de los a침os, con periodos de estabilidad relativa intercalados con cambios bruscos.

La ca칤da alrededor de 2020 y el r치pido aumento posterior podr칤an reflejar eventos econ칩micos o circunstancias externas que afectaron la tasa en ese periodo.

Esto fue evidenciado en el AN츼LISIS EXPLORATORIO.


## Modelo Holt-Winter

```{r echo=FALSE}
# modelo_HW = HoltWinters(log(airmiles), seasonal = "additive")
# plot(modelo_HW, main = 'Ajuste con Holt-Winters', xlab = 'Anio', ylab='log(airmiles)')


# Aplicar el modelo Holt-Winters a la serie temporal
modelo_HW <- HoltWinters(ts_data)
print(modelo_HW)

# Graficar el ajuste del modelo a los datos hist칩ricos
plot(modelo_HW, main = "Ajuste del Modelo Holt-Winters")

# Pron칩stico con Holt-Winters para los pr칩ximos 12 meses
pronostico_hw <- forecast(modelo_HW, h = 12)

# Graficar el pron칩stico
plot(pronostico_hw, main = "Pronostico Holt-Winters para Tasa")


```



*Par치metro suavizado:*

Alpha (풤 = 0.9409767): Este es el par치metro de suavizado para el componente de nivel. Un valor cercano a 1, como el que est치 arrojando el resultado, indica que el modelo le da gran peso a los datos recientes para estimar el nivel actual de la serie. Esto significa que las observaciones recientes tienen un impacto significativo en la estimaci칩n del nivel.

Beta ( = 0.2941339): Este es el par치metro de suavizado para el componente de tendencia en el modelo de Holt-Winters. Un valor de  moderadamente bajo, como 0.2941339, sugiere que el modelo da un peso relativamente moderado a los cambios en la tendencia. Es decir, el modelo no es extremadamente sensible a las variaciones en la tendencia, pero sigue siendo capaz de capturarlas de manera significativa. Con este valor, el modelo ajusta la tendencia de forma m치s suave y gradual, lo que implica que no tiene una sobrereacci칩n ante cambios recientes en la direcci칩n de los datos.

Gamma (풥 = 1): Este es el par치metro de suavizado para el componente estacional. Un valor de 풥 = 1 sugiere que el modelo da completo peso a los componentes estacionales previos en la serie.


```{r echo=FALSE}
plot(fitted(modelo_HW), main='Descomposicion con HW', xlab='Anio', ylab='log(airmiles)')
```


La tendencia ascendente en el nivel y la tendencia hacia el final del per칤odo (2025) sugiere que LA TASA est치 experimentando un crecimiento continuo.

La componente estacional muestra ciclos regulares bien definidos, lo que puede ser 칰til para predicciones estacionales precisas.

El modelo Holt-Winters parece ajustarse adecuadamente a la serie, capturando tanto las fluctuaciones estacionales como la tendencia de largo plazo.



**Se predice el m칠todo Holt Winters**

```{r echo=FALSE}
pred = predict(modelo_HW, 4, prediction.interval = TRUE)
pred
```

```{r echo=FALSE}
plot(modelo_HW, pred)
```


```{r}
summary(modelo_arima2)
```

```{r}
head(modelo_arima2)
```
```{r}
# 'paste' para crear una fecha con el primer d칤a de cada mes
data2$Fecha <- as.Date(paste(data2$Anio, data2$Mes, "01", sep = "-"))

# Ver las primeras filas para asegurarnos de que 'Fecha' est칠 correctamente creada
head(data2)

# Paso 2: Crear la serie temporal 'Tasa' con la funci칩n 'ts()'
# Usamos la columna 'Tasa' para crear la serie temporal y establecemos el inicio con 'start' y frecuencia diaria ('365')
Indice.ts <- ts(data2$Tasa, start = c(min(data2$Anio), min(data2$Mes)), frequency = 365)

# Ver los resultados de la serie temporal
Indice.ts

```
```{r}
plot(Indice.ts)
```
```{r}
#Revisamos que si sea de la clase ts (serie de tiempo): innecesario
class(Indice.ts)
## [1] "ts"
#Corroboramos el inicio de la serie:  innecesario
start(Indice.ts)
## [1] 2019   84
#Corroboramos el final de la serie:  innecesario
end(Indice.ts)
## [1] 2021   85
#Estabilizar la varianza (no tiene mucho sentido en este caso)
#tra1<-log(Indice.ts)
#plot(tra1)

```

```{r}
adf.test(Indice.ts,, alternative = c("stationary", "explosive"))
## 
##  Augmented Dickey-Fuller Test
## 
## data:  Indice.ts
## Dickey-Fuller = -2.4885, Lag order = 9, p-value = 0.3715
## alternative hypothesis: stationary

```

Al tener un p-value = 0.9133, no es estacionaria.

Le preguntamos a R, a trav칠s de la funci칩n ndiffs, cuantas veces diferenciamos para tener la estacionariedad.

```{r}
ndiffs(Indice.ts)
## [1] 1
#nos indica que 1 as칤 que diferenciamos una vez y la llamamos dif.Indice.ts
dif.Indice.ts<-diff(Indice.ts)
#la graficamos
plot(dif.Indice.ts, main=" ", ylab="valor", col="deepskyblue", xlab="A침os")
title(main="DIF Precios del 칤ndice COLCAP")

```
```{r}
adf<-adf.test(dif.Indice.ts)
## Warning in adf.test(dif.Indice.ts): p-value smaller than printed p-value
adf
## 
##  Augmented Dickey-Fuller Test
## 
## data:  dif.Indice.ts
## Dickey-Fuller = -6.6882, Lag order = 9, p-value = 0.01
## alternative hypothesis: stationary

```

Funciones de acf y pact 

```{r}
ACF<-acf(dif.Indice.ts)
```

```{r}
PACF<-pacf(dif.Indice.ts)
```
Le preguntamos a R, a trav칠s de la funci칩n auto.arima, cu치l ser칤a el modelo de ajuste.  En el caso nuestro el modelo es ARIMA(2,1,4)

```{r}
modelo<-auto.arima(dif.Indice.ts)
modelo
## Series: dif.Indice.ts 
## ARIMA(2,0,4) with zero mean 
## 
## Coefficients:
##          ar1     ar2      ma1      ma2     ma3     ma4
##       0.2857  0.2404  -0.4829  -0.4885  0.1161  0.3220
## s.e.  0.1295  0.1100   0.1242   0.1265  0.0457  0.0497
## 
## sigma^2 estimated as 714.5:  log likelihood=-3436.49
## AIC=6886.97   AICc=6887.13   BIC=6919.13

```
Ahora le pedimos los punto de cambio de la serie a R. La funci칩n se llama cpt.mean y detecta un punto de cambio en la media

```{r}
mval<-cpt.mean(dif.Indice.ts,method = "AMOC") 
cpts(mval)
## [1] 372

```

Fr치fica de cambio pero se ve muy peque침o se le debe hacer zoom 

```{r}
plot(mval, type = "l", cpt.col = "blue", xlab = "Value", cpt.width = 4, main = "default penalty")
```

Ahora predecimos, los siguientes 12 d칤as, pero uno puede predecir cuantos uno quiera

```{r}
pred<-forecast(dif.Indice.ts,h=12)
pred

```

```{r}
plot(pred, main=" ", ylab="valor", col="deepskyblue", xlab="A침os")
title(main="Predicci칩n DIF Precios del 칤ndice COLCAP")

```
#observacion, recuerde que este es el valor predicho de la diferencia
Con esta otra librer칤a se puede hacer validacion  




